臺灣士林地方法院民事判決　　　　　　　94年度重訴字第51號
原　　　告　乙○○
訴訟代理人　蔡志雄律師
被　　　告　甲○○
訴訟代理人　邱基祥律師
上列當事人間債務人異議之訴事件，本院於民國94年8 月24日言
詞辯論終結，判決如下：
    主  文
原告之訴駁回。
訴訟費用由原告負擔。
    事實及理由
一、本件原告主張：(一)被告以本院92年度訴字第787號兩造間和
    解筆錄（下稱系爭和解筆錄）第4條為執行名義，聲請對原
    告之財產強制執行，由本院93年度執字第20661號執行事件
    受理在案。系爭和解筆錄第4 條縱然約定：「被告未於93年
    10月3 日前將前開4 筆土地所有權移轉登記予原告並塗銷抵
    押權登記時，被告應給付原告新台幣壹仟陸佰玖拾壹萬貳仟
    元。」，惟系爭和解筆錄第1 條所約定4 筆土地之移轉登記
    手續，應由兩造共同配合辦理，且依一般過戶慣例，應由受
    讓方委請代書辦理，又該4 筆土地之所有權狀亦在被告持有
    中，原告早於93年10月3 日前即告知被告，願將相關過戶文
    件交予被告委任之代書，但被告遲未辦理，原告無從單獨辦
    理。(二)原告已依和解約定辦理系爭土地假扣押及抵押權塗銷
    登記，被告亦發函同意將履行期延至93年11月10日，可見原
    告早已表明配合辦理過戶之意願，而系爭土地係因被告疏於
    照顧而雜草叢生，原告需先剷除雜草後再行種植，其過程費
    時，故原告至93年11月10日始能向三芝鄉公所申請核發農業
    使用證明書，該所於93年12月8 日方核發證明書，亦須將近
    1 個月作業時間，以兩造於93年9 月5 日達成和解，卻須於
    同年10月3 日完成移轉登記手續，時間顯然不足，乃非可歸
    責於原告；況被告亦未交出所有權狀，本件無法於期限前完
    成所有權移轉登記，係可歸責於被告，乃被告故意以不正當
    方法促使系爭和解筆錄第4 條之條件成就，不得享有該條之
    利益，自不得據此聲請強制執行。(三)爰依強制執行法第14條
    第1 項提起債務人異議之訴，並聲明：本院93年度執字第20
    661 號強制執行事件程序應予撤銷。
二、被告則以：(一)被告從未拒絕配合辦理所有權移轉登記手續，
    尚且發函催告原告希其履行，而系爭土地之移轉必須農業用
    地農業使用證明，該證明須由原告進行種植申請，惟原告直
    至93年11月10日才提出申請，且系爭土地中設定抵押權之第
    11地號部份，係93年10月18日始塗銷抵押權登記，亦逾越93
    年10月3 日之期限，原告係在知悉被告已聲請本院進行強制
    執行程序後，始於93年12月24日寄發存證信函予被告，其主
    張被告拒絕配合辦理乃卸責之詞；(二)被告於93年11月3 日寄
    發存證信函催告原告並非同意延緩履行期，只是當時希望原
    告能履行，因原告希被告先給付和解筆錄第3 條之金錢，所
    以不願配合辦理，系爭和解筆錄已約明履行期限及由原告辦
    理之義務，不容原告就期限及何人辦理之問題再予推懈，原
    告係就執行名義成立前之事由為主張，自不足採，本件係因
    原告不履行而使系爭和解筆錄第4 條條件成就，並無執行名
    義成立後，發生消滅或妨礙債權人請求權事由之情形等語，
    資為抗辯。(三)並聲明：原告之訴駁回。
三、本件不爭執事項：
  (一)兩造於93年9 月3 日在本院成立92年度訴字第787 號和解筆
    錄（即系爭和解筆錄）。和解條件第1 條約定︰「被告願於
    民國93年10月3 日前自行與假扣押債權人協調辦妥座落台北
    縣三芝鄉○○○○段新庄子小段10地號、11地號、14-2、14
    -3地號土地之查封及抵押權塗銷手續，並將前開4 筆土地所
    有權移轉登記予原告。」之內容。第4 條則約定︰「被告未
    於93年10月3 日前將前開4 筆土地所有權移轉登記予原告並
    塗銷抵押權登記時，被告應給付原告新台幣壹仟陸佰玖拾壹
    萬貳仟元。」之內容。
  (二)迄93年10月3 日，前項4 筆土地（即系爭土地）仍未辦妥移
    轉登記為被告所有。
  (三)被告於93年10月12日以系爭和解筆錄為執行名義（第4 條）
    ，聲請執行原告所有座落台北縣三芝鄉○○○○段新庄子小
    段10、10-7 、11 、14-2、14-3、14-5、16等地號、同上地
    段埔頭坑小段76 -231 、76 -232 、76-234等地號土地權利
    範圍全部，及座落三芝鄉○○○○段埔頭小段43-18 地號土
    地、權利範圍萬分之50暨其上2806建號門牌三芝鄉○○街58
    號7 樓建物等財產，經本院以93年度執字第20661 號強制執
    行事件受理，於93年11月30日為查封登記，執行拍賣程序中
    。
  (四)系爭土地原有假扣押登記係93年9 月22日塗銷登記，其中第
    11地號抵押權人台灣商工銀行之抵押權登記，係93年10月18
    日塗銷登記。
  (五)原告於93年11月10日向台北縣三芝鄉公所，就系爭土地提出
    農業用地農作使用證明之申請，經該所於93年12月8 日核發
    農業用地作農業使用證明書。
  (六)被告曾於93年11月3 日寄發存證信函，催告原告於93年11月
    10日前完成系爭土地所有權移轉登記手續。
四、得心證之理由：
    原告主張系爭土地係因可歸責於被告之事由致無法於期限前
    完成移轉登記，被告以不正當方法促使系爭和解筆錄第4條
    之條件成就，不得享有該條件之利益，被告不得執以聲請強
    制執行，本件執行名義成立後，有妨礙債權人請求之事由等
    語，被告則以前詞置辯。是以，本件之爭點即在於：(一)系爭
    和解筆錄第4 條約定之性質為何？(二)系爭和解筆錄第4 條之
    金錢給付義務是否已發效力？(三)本件是否有執行名義成立後
    妨礙債權人請求權之事由？
    茲論述如下：
  (一)系爭和解筆錄第4 條約定之性質為何？
    系爭和解筆錄第1條、第4條約定之內容如上開不爭執事項欄
    之(一)所述，考其內容，第1條係約定本件原告應於一定期限
    內（即93年10月3日前），辦理系爭土地之假扣押及抵押權
    登記塗銷手續，並移轉所有權登記予本件被告，原告之給付
    義務內容係應為一定之行為，就移轉所有權登記義務部分，
    則屬應為意思表示之給付行為。至於第4條，係約定本件原
    告未於前述期限將土地所有權移轉登記予本件被告並塗銷抵
    押權登記時，本件原告即應為一定金錢之給付，其性質則屬
    於金錢給付義務，為原有第1項約定特定行為義務之轉換。
    而第4 條所約定給付義務之發生，乃繫於是否在期限內辦妥
    所有權移轉登記及塗銷抵押權登記之將來客觀不確定事實而
    定，法律性質上自屬民法第99條第1 項所規定之停止條件，
    於條件成就時，即發生金錢給付之義務。
  (二)系爭和解筆錄第4條之金錢給付義務是否已發效力？
  1.原告雖主張系爭土地係因可歸責於被告之事由致無法於期限
    前完成移轉登記云云，惟查：(1)系爭和解筆錄所約定塗銷查
    封、抵押權登記及辦妥所有權移轉登記之履行期限為93年10
    月3日，然系爭土地其中第11地號抵押權人台灣商工銀行之
    抵押權登記，係93年10月18日始塗銷，已如前述（參三之(四)
    ），業已逾期甚明。(2)原告雖主張移轉登記須兩造配合辦理
    ，依過戶慣例應由受讓方委請代書辦理，且所有權狀在被告
    持有中，原告早已告知願將過戶文件交予被告委任之代書辦
    理云云，惟為被告所否認，按，系爭和解筆錄第1 條約定之
    給付義務人係本件原告，而被告所應為者，主要係受領給付
    之義務，並非履行義務；至於所謂過戶慣例應由受讓方委請
    代書辦理乙節，並非受讓方之法定或約定義務，亦不得以此
    執為讓與方未為移轉義務之正當理由。另原告主張申請核發
    農業用地農作使用證明書過程費時之問題部份，乃兩造於成
    立和解，約定履行期限時，即應斟酌之因素，況且，農業用
    地農作使用證明書之於所有權移轉登記，無非係為減免土地
    移轉增值稅之使用，而土地增值稅之繳納義務人係移轉方（
    即出讓人），兩造既已明確約定移轉登記義務之履行期限，
    則未能於期限前取得上開證明書之不利益，除兩造另有約定
    外，亦應歸由移轉義務人負擔，而不得執為免責之法律理由
    。
    (3)再按，債權人對於已提出之給付，拒絕受領或不能受領者
    ，自提出時起，負遲延責任。民法第234 條定有明文。又，
    債務人非依債務本旨實行提出給付者，不生提出之效力。但
    債權人預示拒絕受領之意思，或給付兼需債權人之行為者，
    債務人得以準備給付之事情，通知債權人，以代提出。民法
    第235 條亦有明文。姑且不論原告並未於上開期限前完成抵
    押權塗銷登記之義務，原告亦未舉證其確已於期限前，依債
    務本旨實行提出給付或以準備給付之事情，通知債權人以代
    給付之提出，其主張系爭土地係因可歸責於被告之事由致無
    法於期限前完成移轉登記乙節，自不足採。
  2.系爭和解筆錄第4 條之金錢給付義務，係附停止條件，且該
    條所附條件，業已成就，已如前述，原告雖主張被告故意以
    不正當方法促使該條件成就，不得享有該條之利益云云，按
    ，因條件成就而受利益之當事人，如以不正當行為促其條件
    之成就者，視為條件不成就。民法第101 條第2 項固有明文
    。惟主張他造以不正當行為促其條件成就者，應就其主張之
    利己事實，負舉證之責任。如前所述，本件系爭土地並非因
    可歸責於被告之事由致無法於期限前完成移轉登記，而原告
    又未能舉出任何積極之證據，足以認定被告確有以何種不正
    當之方法促使上開條件成就，原告此部份主張自難憑採。系
    爭和解筆錄第4 條金錢給付義務之停止條件，既已成就，自
    已發生效力，原告負有依該條約定給付金錢債務之義務，堪
    以認定。
  (三)本件是否有執行名義成立後妨礙債權人請求權之事由？
  1.按，強制執行事件之執行名義，如有確定判決同一效力者，
    得依強制執行法第14條規定，於強制執行程序終結前，提起
    債務人異議之訴，請求撤銷強制執行程序者，須以執行名義
    成立後，發生消滅或妨礙債權人請求之事由為前提要件。而
    所謂消滅債權人請求之事實，係指可使執行名義所載實體上
    請求權之全部或一部有失其存在之事由，而妨礙債權人請求
    之事由者，則指可使執行名義所載請求之全部或一部有暫難
    行使之事由。
  2.本件原告所主張申請核發農業用地農作使用證明書過程費時
    之問題，係兩造於成立和解約定履行期限時，即應斟酌之因
    素，已如前述，自非屬執行名義成立後，所發生妨礙債權人
    請求之事由。原告雖另主張被告亦發函同意將履行期延至93
    年11月10日云云，而被告確曾於93年11月3 日寄發存證信函
    ，催告原告於93年11月10日前完成系爭土地所有權移轉登記
    手續，雖亦如前述（參三之(六)），惟被告否認係同意延緩履
    行期限，並主張只是當時希望原告能履行等情。經核，系爭
    和解筆錄第4 條之條件成就後，即發生一定之法律效果，除
    兩造另有變更原有法律效果之合意，諸如另行成立和解契約
    或協議等，自無從變更原有之法律效果。即上開條件成就後
    ，本件原告即負有給付約定金錢債務之義務，原有移轉土地
    所有權登記之義務亦已轉換為此金錢債務，毋庸再為履行，
    除非兩造另行合意變更原有和解內容，否則不得單獨由任何
    一方之意思而決定應履行之義務內容。是以，於系爭和解筆
    錄約定期限93年10月3 日屆滿，前述條件成就後，被告雖發
    函限期催告原告辦理移轉登記，然兩造既未另行合意成立其
    他協議，自無從變更系爭和解筆錄之效力。況且，原告亦未
    於催告之期限內完成移轉登記，其此部份主張亦不足影響系
    爭和解筆錄之效力。
  3.而原告又未能舉證證明本件執行名義成立後，確有何妨礙債
    權人請求權之事由發生，其主張被告不得依系爭和解筆錄第
    4 條聲請執行，而提起債務人異議之訴，請求撤銷強制執行
    程序，即非有據。
五、從而，原告依強制執行法第14條第1 項規定，提起債務人異
    議之訴，請求本院93年度執字第20661 號強制執行事件程序
    應予撤銷，為無理由，應予駁回。
六、本件事證已臻明確，兩造所為其他主張、陳述並所提證據，
    經審酌後，認均與本件之結論無礙，爰不一一詳予論述，附
    此敘明。
七、據上論結，本件原告之訴為無理由，依民事訴訟法第78條，
    判決如主文。
中　　華　　民　　國　　94　　年　　9 　　月　　16　　日
                  民事第二庭  法  官  施月燿
以上正本證明與原本無異。
如對本判決上訴須於判決送達後20日內向本院提出上訴狀。
中　　華　　民　　國　　94　　年　　9 　　月　　22　　日
                              書記官  韓金發
